ACORDAO-COMPLETO-2486451

ACÓRDÃO 8645/2021 ATA 23/2021 - SEGUNDA CÂMARA

VISTOS, relatados e discutidos estes autos que tratam de Pedido de Reexame interposto pelo Ministério Público do Trabalho e pela Sra. Jorgina Ribeiro Tachard contra o Acórdão 4410/2020-TCU-Segunda Câmara, o qual considerou ato de aposentadoria de Jorgina Ribeiro Tachard ilegal e negou-lhe registro;
ACORDAM os Ministros do Tribunal de Contas da União, reunidos em Sessão da 2ª Câmara, ante as razões expostas pelo Relator, e com fundamento nos arts. 32, parágrafo único, 33 e 48, da Lei 8.443/1992, em:
9.1. conhecer do Pedido de Reexame e, no mérito, dar-lhe provimento para tornar sem efeito o Acórdão recorrido;
9.2. dar ciência desta decisão aos recorrentes e aos demais interessados;
9.3. arquivar os presentes autos.

Pedido de Reexame interposto pelo Ministério Público do Trabalho e pela Sra. Jorgina Ribeiro Tachard contra o Acórdão 4.410/2020TCU2ª Câmara

Segunda Câmara

Ministério Público do Trabalho.

3. Interessados/Responsáveis/Recorrentes:
3.1. Interessados: Arlélio de Carvalho Lage (XXX.480.706-XX); Guilherme Mastrichi Basso (XXX.704.368-XX); Jorgina Ribeiro Tachard (XXX.463.795-XX); Jorgina Ribeiro Tachard (XXX.463.795-XX); Ministério Público do Trabalho (26.989.715/0005-36).
3.2. Recorrentes: Ministério Público do Trabalho (26.989.715/0005-36); Jorgina Ribeiro Tachard (XXX.463.795-XX).

13.1. Ministros presentes: Bruno Dantas (Presidente), Aroldo Cedraz (Relator) e Raimundo Carreiro.
13.2. Ministro-Substituto convocado: Marcos Bemquerer Costa.
13.3. Ministro-Substituto presente: André Luís de Carvalho.

AROLDO CEDRAZ

Ministra Ana Arraes.

Adoto como relatório e transcrevo a seguir a instrução de peça 128, com a qual anuiu o corpo dirigente da Sefip (peça 129) , bem como o Ministério Público junto ao Tribunal (peça 130) :
"INTRODUÇÃO
1.	Trata-se de pedidos de reexame (peças 112 e 113) interpostos pelo Ministério Público do Trabalho e pela Sra. Jorgina Ribeiro Tachard contra o Acórdão 4410/2020-TCU-Segunda Câmara (peça 103) de que foi relatora a Ministra Ana Arraes.
1.1. A deliberação recorrida tem o seguinte teor:
VISTOS, relatados e discutidos os atos de aposentadoria de Arlélio de Carvalho Lage, Guilherme Mastrichi Basso e Jorgina Ribeiro Tachard, ex-servidores do Ministério Público do Trabalho. 
ACORDAM os ministros do Tribunal de Contas da União, reunidos em sessão da 2ª Câmara, ante as razões expostas pela relatora, e com fundamento nos artigos 71, incisos III e IX, da Constituição Federal de 1988, 1º, inciso V, e 39, inciso II, da Lei 8.443/1992, 1º, inciso VIII, 259, inciso II, 260, § 5º, e 262 do Regimento Interno, 8º da Resolução TCU 206/2007 e 19 da Instrução Normativa TCU 78/2018, bem como na Súmula TCU 106, em:
9.1. considerar prejudicado, por perda de objeto, o exame dos atos de aposentadoria de Arlélio de Carvalho Lage e Guilherme Mastrichi Basso;
9.2. considerar ilegal o ato de aposentadoria de Jorgina Ribeiro Tachard e negar-lhe registro;
9.3. dispensar a reposição das importâncias indevidamente recebidas de boa-fé pela beneficiária do ato considerado ilegal até a data da notificação desta deliberação à unidade jurisdicionada;
9.4. determinar ao Ministério Público do Trabalho que:
9.4.1. no prazo de 15 (quinze) dias, a contar da ciência deste acórdão, cesse pagamentos decorrentes do ato impugnado, sob pena de ressarcimento das quantias pagas indevidamente e responsabilização solidária da autoridade competente;
9.4.2. comunique à interessada a deliberação deste Tribunal e a alerte de que o efeito suspensivo proveniente de eventual interposição de recursos no TCU não a eximirá da devolução dos valores indevidamente recebidos após a notificação, em caso de desprovimento dos apelos;
9.4.3. no prazo de 30 (trinta) dias, a contar da ciência deste acórdão:
9.4.3.1. encaminhe a este Tribunal, por cópia, comprovante da data em que a interessada dele tomar conhecimento; e
9.4.3.2. emita novo ato, em que seja suprimida a irregularidade verificada, e o submeta ao TCU para nova apreciação.
HISTÓRICO
2.		O ato de concessão de aposentadoria à Sra. Jorgina Ribeiro Tachard (peça 9) foi considerado ilegal ante a inclusão de Vantagem Pessoal Nominalmente Identificada (VPNI) oriunda da incorporação de "quintos" e a inclusão da vantagem estabelecida no art. 232 da Lei Complementar 75/1993, vantagens essas incompatíveis com o regime de subsídios (Voto à peça 104) .
ADMISSIBILIDADE
3.	Reitera-se os exames de admissibilidade realizados pelo Sar/Serur (peças 116 e 117) , no sentido de conhecer dos recursos e suspender os efeitos dos itens 9.1, 9.2, 9.4, 9.4.1, 9.4.3 e 9.4.3.2 do Acórdão 4410/2020-TCU-Segunda Câmara, nos termos do art. 48 da Lei 8.443/1992 c/c artigos 285 e 286, parágrafo único, do Regimento Interno do TCU. O Ministro Aroldo Cedraz conheceu dos recursos nos termos propostos por esta unidade técnica (peça 119) .
PRELIMINAR DE REGISTRO TÁCITO
4.	Observa-se que o ato de concessão de aposentadoria à Sra. Jorgina Ribeiro Tachard foi disponibilizado ao TCU em 26/1/2011 (peça 9) e apreciado/julgado ilegal pela Segunda Câmara na Sessão de 23/4/2020 (peça 103) , ou seja, após o decurso de mais de nove anos desde a sua entrada no Tribunal.
4.1.	De acordo com o decidido no Acórdão 587/2011-TCU-Plenário, relator o Ministro Valmir Campelo, esta Corte vinha adotando o entendimento de que o transcurso de mais de cinco anos desde a entrada do ato de pessoal no TCU, embora não consolidasse situações de ilegalidade, em razão da precariedade dos atos de concessão, de natureza complexa, tornava necessário instaurar o contraditório.
4.2.	A consolidação de atos sujeitos a registro manifestamente ilegais, em razão do transcurso de grande lapso temporal, em respeito ao princípio da segurança jurídica, só era admitida pelo TCU em situações excepcionais, quando caracterizada a irreversibilidade da situação fática do interessado ou quando demonstrado que este ficaria sujeito a prejuízo insuportável, se o ato concessório fosse julgado ilegal (cf., e.g., Acórdão 2251/2014-TCU-Plenário, relator o Ministro Bruno Dantas) .
4.3.	Ocorre que, em 19 de fevereiro de 2020, o Supremo Tribunal Federal, ao julgar o Recurso Extraordinário 636.553/RS, apreciando o Tema 445 de repercussão geral, fixou a seguinte tese:
Em atenção aos princípios da segurança jurídica e da confiança legítima, os Tribunais de Contas estão sujeitos ao prazo de 5 anos para o julgamento da legalidade do ato de concessão inicial de aposentadoria, reforma ou pensão, a contar da chegada do processo à respectiva Corte de Contas.
4.4.	O relator da matéria, Ministro Gilmar Mendes, fundamentou a adoção do prazo de cinco anos por analogia ao prazo previsto no Decreto 20.910/1932, mencionando, ainda, a equivalência desse lapso temporal ao previsto nas Leis 9.873/1999 e 9.784/1999.
4.5.	Dessa forma, a Suprema Corte estabeleceu o prazo de cinco anos para que o Tribunal de Contas aprecie o ato, autorizando ou negando o respectivo registro.
4.6.	A propósito do impacto da decisão do STF exarada no RE 636.553/RS sobre os processos sujeitos a registro no TCU, o Ministro Walton Alencar Rodrigues teceu pertinentes observações, por ocasião do julgamento que culminou no Acórdão 122/2021-TCU-Plenário (TC Processo 013.339/2020-6) . Por oportuno, pede-se licença para transcrevê-las a seguir:
Sem embargo de considerar o mérito da decisão do STF, o anterior entendimento acerca da observância do contraditório e da ampla defesa após o transcurso de cinco anos desde a chegada do processo no TCU restou prejudicado, porquanto, após esse tempo, segundo prelecionou o Relator da matéria no STF, o ato deve ser considerado "registrado tacitamente".
No julgamento dos embargos de declaração, opostos em face dessa decisão, finalizado em 4/12/2020, o E. Relator aduziu que, "passado esse prazo [de cinco anos, contado de forma ininterrupta, a partir da chegada do processo à corte de contas] sem finalização do processo, o ato restará automaticamente estabilizado. Abre-se, a partir daí, a possibilidade de sua revisão, nos termos do art. 54 da Lei 9.873/1999" (grifos meus) .
A expressa menção do relator à possibilidade de revisão do ato considerado tacitamente registrado impõe novas considerações e imediatas providências por parte desta Corte.
Relativamente à área de pessoal da Administração Federal, já tive a oportunidade de fazer inúmeros pronunciamentos acerca do acúmulo dos processos na Sefip, que há pouco tempo passavam em muito de cem mil, ajuntados ao longo dos anos. Grande parte desses processos foram devolvidos aos órgãos de origem para correção de irregularidades e reenvio ao TCU. E os que permaneceram desafiam a capacidade de trabalho do Tribunal.
 (...) 
Por esse motivo conclui-se que, a partir do registro tácito do ato de concessão, é possível a sua revisão, no prazo de 5 anos, com base no aludido artigo da lei de processo administrativo [art. 54 da Lei 9.784/1999].
Esse entendimento é plenamente compatível com o disposto no art. 260, § 2º, do Regimento Interno do TCU, in verbis:
§ 2º O acórdão que considerar legal o ato e determinar o seu registro não faz coisa julgada administrativa e poderá ser revisto de ofício pelo Tribunal, com a oitiva do Ministério Público e do beneficiário do ato, dentro do prazo de cinco anos da apreciação, se verificado que o ato viola a ordem jurídica, ou a qualquer tempo, no caso de comprovada má-fé.
Registro que o E. Relator no STF, ao apreciar os embargos de declaração, expressamente entendeu desnecessária a modulação de efeitos da decisão adotada no RE 636.553/RS, devendo ser aplicada imediatamente, com efeitos ex tunc.
Em síntese, o entendimento adotado pelo Supremo Tribunal Federal, em sede de recurso extraordinário, com repercussão geral reconhecida, deve ser observado por todos os juízes e tribunais, nos termos dos arts. 927, inciso III, e 1.030 do Código de Processo Civil.
Cabe ao TCU, por conseguinte, em atendimento à disposição legal e aos princípios da eficiência, da razoável duração do processo e da isonomia, evoluir, no entendimento e nos procedimentos, para compatibilizar suas decisões com a recente tese da Suprema Corte.
Chamo a atenção que as despesas atinentes a pessoal, como as reformas, aposentadorias e pensões, além de vencimentos, subsídios etc., configuram os maiores gastos da União Federal - maior mesmo que os juros da dívida - sendo inconcebível que servidores públicos federais continuem fazendo letra morta das normas jurídicas e da Constituição em vigor, mantendo o pagamento de verbas a que não fazem jus, segundo plúrimas decisões do TCU e dos órgãos do Poder Judiciário, como é o caso dos autos.
4.7.	Pela leitura do excerto acima, nota-se que o eminente Ministro Walton Alencar Rodrigues, diante das razões expostas pelo relator do RE 636.553/RS, concluiu que após o "registro tácito" do ato de concessão, assim entendido aquele que deu entrada no TCU e que não chegou a ser apreciado pelo Tribunal dentro do prazo de cinco anos, poderá ser objeto de revisão de ofício, observando-se o disposto no art. 54 da Lei 9.784/1999, in verbis:
Art. 54. O direito da Administração de anular os atos administrativos de que decorram efeitos favoráveis para os destinatários decai em cinco anos, contados da data em que foram praticados, salvo comprovada má-fé.
4.8.	Neste caso, relembre-se, o ato de concessão da aposentadoria da recorrente foi disponibilizado ao TCU em 26/1/2011 e, para usar as palavras do eminente Ministro Gilmar Mendes, "restou automaticamente estabilizado" em 26/1/2016, presumindo-se o seu "registro tácito" nesta última data, e ainda o seu aperfeiçoamento definitivo em 26/1/2021, uma vez que transcorridos cinco anos a partir da data do "registro tácito", tornando-se juridicamente inviável a revisão de ofício. Registre-se que o ato fora apreciado e considerado ilegal pela Segunda Câmara em 15/10/2019.
4.9.	Diante dessa realidade, entende-se que o ato de aposentadoria sob exame restou estabilizado e aperfeiçoado em caráter definitivo, visto ser juridicamente inviável, na espécie, promover a revisão de ofício prevista no art. 260, § 2º, do Regimento Interno do TCU, in verbis:
§ 2º O acórdão que considerar legal o ato e determinar o seu registro não faz coisa julgada administrativa e poderá ser revisto de ofício pelo Tribunal, com a oitiva do Ministério Público e do beneficiário do ato, dentro do prazo de cinco anos da apreciação, se verificado que o ato viola a ordem jurídica, ou a qualquer tempo, no caso de comprovada má-fé (destaque acrescido) .
4.10.	Portanto, cabe dar provimento ao recurso e determinar o arquivamento dos autos.
CONCLUSÃO
5.	O ato de concessão da aposentadoria sob exame, em razão do decurso do prazo de mais de nove anos entre a data de entrada no TCU e a data em que foi apreciado pelo Tribunal, deve ser considerado "tacitamente registrado". Além disso, pelo decurso de mais de cinco anos entre "o registro tácito" e a data atual, presume-se que o ato restou aperfeiçoado em caráter definitivo, situação que justifica o provimento do recurso e o posterior arquivamento dos autos.
PROPOSTA DE ENCAMINHAMENTO
6.	Ante o exposto, submetem-se os autos à consideração superior, propondo-se, com fundamento no art. 48 da Lei 8.443/1992, conhecer do recurso e, no mérito, dar-lhe provimento para:
a) tornar sem efeito o Acórdão 4410/2020-TCU-Segunda Câmara;
b) informar os recorrentes e demais interessados do acórdão a ser proferido, destacando que o relatório e o voto que o fundamentam podem ser acessados pelo endereço eletrônico www.tcu.gov.br/acordaos;
c) determinar o arquivamento dos autos."
É o Relatório.

8.1. Jean Paulo Ruzzarin (21.006/OAB-DF) e outros, representando Jorgina Ribeiro Tachard.  
8.2. Carolina Cabral Mori (24.215/OAB-DF) e outros, representando Guilherme Mastrichi Basso.

Procurador Júlio Marcelo de Oliveira.

Aposentadoria. Ilegalidade. Inclusão de Vantagem Pessoal Nominalmente Identificada (VPNI) oriunda da incorporação de "quintos" e inclusão da vantagem estabelecida no art. 232 da Lei Complementar 75/1993. Incompatibilidade com o regime de subsídios. Pedido de Reexame. Ato disponibilizado ao TCU em 26/1/2011. Acórdão da Segunda Câmara prolatado na Sessão de 23/4/2020. Transcurso de mais de cinco anos. Incidência da tese fixada por ocasião da apreciação do Tema 445 com repercussão geral (RE 636.553/RS). Presunção de registro tácito do ato. Aperfeiçoamento definitivo. Provimento. Arquivamento.

APOSENTADORIA (APOS)

Secretaria de Recursos (Serur); Secretaria de Fiscalização de Integridade de Atos e Pagamentos de Pessoal e de Benefícios Sociais (Sefip).

Cuidam os autos de Pedido de Reexame interposto pelo Ministério Público do Trabalho e pela Sra. Jorgina Ribeiro Tachard contra o Acórdão 4410/2020-TCU-Segunda Câmara, relatora Ministra Ana Arraes, o qual considerou ato de aposentadoria de Jorgina Ribeiro Tachard ilegal e negou-lhe registro.
A ilegalidade do ato se deu em razão da inclusão em seus proventos de Vantagem Pessoal Nominalmente Identificada (VPNI) oriunda da incorporação de "quintos" e a inclusão da vantagem estabelecida no art. 232 da Lei Complementar 75/1993, vantagens essas incompatíveis com o regime de subsídios.
Preliminarmente, ratifico o exame de admissibilidade despachado por mim nestes autos, uma vez que o recurso apresentado atende aos requisitos pertinentes.
A Secretaria de Recursos, ao analisar a preliminar relativa à decadência quinquenal prevista na Lei 9.784/1999, à luz do entendimento exarado pelo Supremo Tribunal Federal nos autos do RE 636.553/RS, concluiu pelo registro tácito do ato de aposentadoria, dando provimento ao recurso, tendo em vista o lapso temporal transcorrido desde a chegada dos referidos atos a este Tribunal.
No mérito, acolho as conclusões exaradas pela Secretaria de Recursos, que contam com a anuência do Ministério Público junto do TCU, a as adoto como razões de decidir.
Como aponta a Serur, "o ato de concessão da aposentadoria da recorrente foi disponibilizado ao TCU em 26/1/2011 e, para usar as palavras do eminente Ministro Gilmar Mendes, "restou automaticamente estabilizado" em 26/1/2016, presumindo-se o seu "registro tácito" nesta última data, e ainda o seu aperfeiçoamento definitivo em 26/1/2021, uma vez que transcorridos cinco anos a partir da data do "registro tácito", tornando-se juridicamente inviável a revisão de ofício. Registre-se que o ato fora apreciado e considerado ilegal pela Segunda Câmara em 15/10/2019."
Tal entendimento está de acordo com o decidido no Acórdão 122/2021-TCU-Plenário, Rel. Walton Alencar Rodrigues, que pacificou a matéria nesta Corte. 
Deve-se, portanto, reconhecer o registro tácito do referido ato ante os efeitos retroativos produzidos pela decisão do Supremo Tribunal Federal nos autos do RE 636.533/RS (Tema 445) , com repercussão geral reconhecida. 
	Ante o exposto, incorporo os pareceres da unidade técnica reproduzidos no Relatório precedente e endossados pelo Parquet como razão de decidir, entendo que deve ser dado provimento ao Pedido de Reexame e VOTO para que o Tribunal adote a minuta de deliberação que submeto a este Colegiado.
TCU, Sala das Sessões, em 6 de julho de 2021.
AROLDO CEDRAZ 
Relator